【裁判字號】    91,保險,29
【裁判日期】    920508
【裁判案由】    損害賠償
【裁判全文】
臺灣高雄地方法院民事判決  九十一年保險字第二九號
    原      告    蘇黎世產物保險股份有限公司
    法定代理人    乙○○
    訴訟代理人    許志勇律師
    被      告    陽明海運股份有限公司  設基隆市七堵區○○○路二七一號
    法定代理人    甲○○      .
    訴訟代理人    林昇格律師
                  李志成律師
    受告知人      鴻明船舶裝卸承攬股份有限公司  住高雄市○○區○○路十號
    法定代理人    蔡明旭
右當事人間，請求損害賠償事件，本院判決如左：
    主    文
被告應給付原告新台幣壹佰伍拾萬零柒仟捌佰拾玖元及自民國九十一年五月八日起
至清償日止按年息百分之五計算之利息。
訴訟費用由被告負擔。
本判決於原告以新台幣伍拾萬零貳仟陸佰元供擔保後，得假執行；但被告於假執行實
施前以新台幣壹佰伍拾萬零柒仟捌佰拾玖元為原告預供擔保後，得免為假執行。
    事實及理由
一、原告起訴主張：緣訴外人聯合報股份有限公司（下稱聯合報公司）及民生報股份
    有限公司（下簡稱民生報公司）分別自印尼進口新聞用紙捲三批、一批，由被告
    分別以“Kuo  Hung”輪第四九Ｎ航次、“Ming  Container輪第五二Ｎ航次、“
    Kuo Hung”輪第五０Ｎ航次及“Kuo Hung”輪第五０Ｎ航次載運至高雄港，此有
    被告簽發之編號Ｚ000000000、Ｚ000000000、Ｚ0000000000、Ｚ000000000載貨證券
    載貨證券可稽。詎貨主受領貨物後，發現每批進口之貨物中皆有部份受有濕損，
    經寶島海事檢定有限公司（下簡稱寶島海事公司）鑑定後出具公證報告，認聯合
    報公司受有新台幣（下同）八十三萬八百七十二元、八萬一千七百九十元及二萬
    八百九十一元之損失，民生報公司受有五十六萬六千二百六十七元之損失。被告
    簽發載貨證券，並為本件貨物之運送，對於承運貨物之裝載、卸載、搬移、堆存
    、保管、運送及看守，應為必要之注意及處置，使貨物不致受損，惟本件貨物係
    於被告保管中，於寄存於受告知人鴻明船舶裝卸承攬股份有限公司（下簡稱鴻明
    公司）所屬貨櫃場期間因遭水滲入而受損，其受損係於陸上期間發生，足見被告
    並未履行前述契約上義務，自應依民法有關運送之規定對貨主聯合報公司及民生
    報公司負債務不履行損害賠償責任。原告係前述貨物之保險人，已賠償該二公司
    所受損失，並受讓其因貨物受損而對被告所取得之所有權利，原告自得依民法第
    六百三十四條或依海商法第五條準用第六百三十四條，並基於保險代位及債權讓
    與之規定，向被告請求賠償等語。並於本院聲明：（一）被告應給付原告一百五
    十萬七千八百三十九元，暨自起訴狀繕本送達翌日起至清償日止，按年息百分之
    五計算之利息。（二）願供擔保請准宣告假執行。
二、被告則以：（一）本件貨物運送契約之訂定及履行，係於九十年四月間，而依原
    告所提出保險契約號碼為ＯＰ九八○六二號，期間自八十八年五月一日至八十九
    年四月三十日為止，顯見本件貨物運送已非在原告所承保期間內，再原告藉以證
    明已為保險給付而取得保險代位權之收據所記載之保險契約號碼為00－000
    00000－ＣＯＰ，亦與前開契約號碼不同，原告任意為保險給付，應非依保
    險契約而為之，至於原告提出之「代位求償收據」，僅表明保險法第五十三條之
    法定債權讓與之關係，與意定債權讓與無關，故其自無法依保險代位或債權讓與
    對被告提起本件訴訟。（二）系爭貨物船舶於五月十一日抵達高雄港，該貨櫃並
    無凹痕或破洞，此有貨櫃交接單可稽，受貨人係於八月六日始領貨，而公證報告
    亦於八月六日作成，期間歷經近乎三個月之時間，原告以系爭貨櫃右側有凹痕，
    且有三處破洞，主張運送保管期間內，受有毀損滅失，自應負舉證之責。（三）
    運送人之賠償數額依民法第六百三十八條第一項規定，係以受貨人所受之實際損
    失為限負賠償責任，而非以保險人理賠金額為準，原告自不得以其與貨主協商賠
    付金額請求被告給付。（四）縱貨主有前開損害，惟系爭貨損發生時間正值潭美
    颱風侵襲南台灣，短短八小時內降下雨量達四百七十點五公釐，顯見此次貨損係
    因不可抗力之天災造成，況系爭貨物之包裝不符合商業上之正常包裝，不足以抵
    禦海上航行之風險，應屬包裝不當，受貨人亦與有過失，被告自得依海商法第六
    十九條第一項第四款、第十二款、第十七款，及民法第六百三十四條但書等規定
    主張免負損害賠償之責等語置辯。並聲明求為判決：原告之訴及假執行之聲請駁
    回，如受不利益判決，願供擔保請求宣告假執行。
三、本件兩造不爭執之事項：
    （一）系爭貨物於九十四年四月間自印尼進口由被告運送，於同年五月十一日到
          達高雄港，置放於受告知人鴻明公司貨櫃廠區，有載貨證券二份可證。
    （二）受貨人聯合報公司及民生報公司受領時即受有損壞，有寶島海事檢定有限
          公司出具之公證報告及照片數幀可證。
    （三）原告已賠償受貨人聯合報及民生報公司一百五十萬七千八百三十九元，有
          損失代位求償收據（Loss Subrogation Receipt）可證。
四、本件兩造爭執之事項：
    （一）原告可否依保險法第五十三條第一項規定，代位取得聯合報公司及民生報
          公司對被告之債權？
    （二）聯合報公司及民生報公司是否已將其因本件貨物受損而對被告所取得之債
          權轉讓與原告？
    （三）系爭受損貨物可否視為全損？
    （四）被告得否依據海商法第六十九條第一項第四款「天災」、第十二款「包裝
          不固」及第十七款「其他非因運送人或船舶所有人之故意或過失及非因其
          代理人、受僱人之過失所致」之損失之規定，或民法第六百三十四條但書
          規定主張不負賠償責任？
    （五）原告所得請求賠償之金額為何？
    茲就前開爭點本院審酌如下：
（一）原告是否取得保險代位之權利：
    (1)原告與聯合報公司及民生報公司就本件貨物有無保險契約存在：
      聯合報公司及民生報公司就其所進口之本件貨物（新聞紙）與原告間簽訂有保
      險契約，保險契約號碼：OP98062號，保險期間自八十八年五月一日起至八十
      九年四月三十日止，嗣經原告與聯合報公司及民生報公司自八十九年五月一日
      起延長一年，至九十年四月三十日止，有原告提出之「貨物運輸保險合約書」
      及貨物運輸險合約保險批單附卷可稽；而聯合報公司亦於九十一年九月十三日
      以聯法字第九一三三三號函覆本院稱：「．．最近一年保險有效期間至九十二
      年四月三十日。故前述保險契約於九十年四月三十日係屬有效存在」等語，是
      本件貨物運送契約之訂定及履行，既係於九十年四月間，故本件貨物之受損係
      在保險契約有效期間內發生，應堪認定。
    (2)原告對貨物之毀損，依保險契約規定，應否對於受貨人即被保險人負賠償責任
      ：
      按「關於海上保險，本章無規定者，適用保險法之規定」、「未確定裝運船舶
      之貨物保險，要保人或被保險人於知其已裝載於船舶時，應將該船舶之名稱、
      裝船日期、所裝貨物及其價值，立即通知於保險人，不為通知者，保險人對未
      為通知所生之損害，不負賠償責任」，海商法第一百二十六條、第一百三十二
      條分別定有明文；又按保險法第五十四條第一項亦規定：「本法之強制規定，
      不得以契約變更之。但有利於被保險人者，不在此限。」。是海商法第一百三
      十二條船名通知義務之規定，雖係對被保險人不利之規定，惟依前述海商法適
      用保險法之規定，保險契約雙方當事人間自得約定加以排除。經查，本件原告
      與聯合報公司及民生報公司簽訂之保險契約已於第六條規定：「為簡化投保手
      續，甲方應於知悉貨物裝運日期後，列明貨物名稱、發票金額、數量、載運船
      舶、航期、航程及其他參考資料等，按月向乙方申報，乙方即憑上開資料，簽
      發保單或申報書，作為理賠之依據」、「除甲方有故意遺漏申報或隱瞞不報者
      外，乙方對於甲方因疏忽而致遺漏投保情事，仍應依本合約保險條件負賠償責
      任」等語，是已雙方已以特約排除前開海商法第一百三十二條之適用。而經本
      院函詢聯合報及民生報公司，經該公司以九十一年九月十三日聯法字第九一三
      三三號函覆稱：「本公司於得知船名、航次及進口貨物名稱、數量時，並未立
      即通知蘇黎世產物保險股份有限公司，而係依保險契約第一段規定，按月以傳
      真向該保險公司申報船名、航次及進口貨物名稱、數量」，顯見聯合報及民生
      報公司已依其與原告間之約定履行通知船名之義務，是被告自不得以聯合報公
      司及民生報公司就本件貨物之進口，未依海商法第一百三十二條規定為之，原
      告本毋須負保險契約上賠償責任，竟為賠償，係屬任意性賠償等語為辯。
    (3)綜上，原告既須對系爭貨物之毀損負賠償責任，且已賠償聯合報公司等之損失
      ，原告自得依保險法第五十三條第一項規定，代位行使聯合報公司等對被告之
      請求權。
（二）聯合報公司及民生報公司是否已將其因本件貨物受損而對被告所取得之債權轉
      讓與原告：
      聯合報公司及民生報公司業將其因本件貨物受損而對被告取得之債權轉讓予原
      告，此有該二家公司出具之代位求償收據可證，且經聯合報及民生報公司以前
      開函文稱：「本公司已將因保險標的物之毀損、滅失而對陽明海運股份有限公
      司及其他第三人所取得之求償權轉讓與蘇黎世產物保險股份有限公司」等語，
      是原告業已取得該二公司債權讓與。
（三）系爭受損貨物可否視為全損：
      系爭貨物雖因部分受潮，惟經寶島公證公司鑑定，仍視為全損，有原告提出之
      公證報告附卷可稽，而經本院函查：
    (1)聯合報及民生報公司，經該公司以九一年九月十三日聯法字第九一三三三號函
      覆本院：「因新聞紙較一般用紙薄，且受潮後會黏在一起，再加上本公司係採
      用一貫作業高速印報機印製報紙，及報紙有一定之規格，而本公司進口之新聞
      紙係依報紙規格所產製，因此新聞紙受潮後（不論全部或部分受潮）即無法送
      上印報機製報紙。故受潮之新聞紙完全不能達到進口之目的（印製報紙），而
      必須以廢紙處理」。
    (2)台北市報業公會，經該會於九一年十二月四日函覆稱：「進口新聞紙為捲筒式
      ，受潮會自粘，上印刷機會產生斷紙情形，浸水嚴重之捲筒新聞紙，待乾燥後
      會自行爆裂，所以受潮之捲筒新聞紙不得再使用。」
    (3)中國時報文化事業股份有限公司，經該公司於九十一年十二月十一日以中公法
      字第九一三六四號函稱：「新聞捲筒紙若兩側或一側受潮，將造成受潮側之紙
      面拉力減弱，高速印刷時容易產生張力不均而斷紙，且依一般目視，倘新聞紙
      之水濕痕跡，受潮比例超過百分之十以上時即推斷為全損，恐無法用來印製報
      紙」等語。
    (4)故綜上所述，系爭貨物雖受損情形為側面溼損或底部受有溼損高約五公分至三
      十九公分不等（見前開公證報告及照片），惟既因受潮而無法作為新聞紙用，
      即應視為全損。被告辯稱系爭貨物非全損等語，即不足採。
（四）被告得否依海商法第六十九條第四款、第十二款、第十七款或民法第六百三十
      四條但書主張免責：
    (1)本件貨損應適用海商法或民法規定：
      查本件貨物係於卸載離船後置放於高雄港務局港區內之貨櫃集散站時，因遭颱
      風侵襲致受潮而受有損害，為兩造所不爭執，雖系爭貨物置放於貨櫃集場期間
      已非海上運送途中，然依海商法第七十六條第二項規定「前項之規定，對從事
      『商港區域』內之裝卸、．．．墊艙者，亦適用之」，足見海上運送人之責任
      係採「港至港之原則」即「裝載港迄卸載港」，而非「鉤至鉤之原則」。故本
      件貨損應適用海商法之規定，原告主張應適用民法運送一節，即有誤認。
    (2)按運送人或船舶所有人於發航前及發航時，應使船舶有適航能力及使貨艙適於
      受載之能力；又運送人對於承運貨物之裝載、卸載、搬移、堆存、保管、運送
      及看守，應為必要之注意及處置，海商法第六十二條、第六十三條分別定有明
      文。是運送人欲以同法第六十九條規定主張免責時，必須已依同法第六十二條
      、第六十三條規定使船舶具有堪航能力，及對承運貨物之裝卸、搬移、堆存、
      保管、運送及看守已為必要之注意及處置時，始能主張免責（參見最高法院八
      十八年度台上字第一五六一號裁判）。經查：
      聯合報公司進口之貨物共裝成三十三只貨櫃，其中第四十九航次輪於九十年
        五月二日抵達高雄，該次運送之十一只貨櫃內，有四個貨櫃內之貨物受損；
        第五十二航次輪於同年五月十一日抵達，十一只貨櫃內，有一只編號ＹＭＬ
        Ｕ0000000號貨櫃右側處有２１Ⅹ１８公分之凹痕，且有三處大小分
        別為６Ⅹ０．５公分、０．５Ⅹ０．２公分及１１公分Ⅹ１．０公分之破洞
        ，其內裝貨物亦受損；第五十航次輪於同年六月一日抵達，該次之十一只貨
        櫃中，只有一只貨櫃內之貨物受潮損害；至於民生報公司進口之貨物係裝載
        於五十航次輪，於同年六月一日抵達高雄，十二只貨櫃中只有二只貨櫃內之
        貨物受損，而該二只貨櫃外側底部有污泥痕跡，櫃內底部、新聞紙捲周圍有
        污泥情事，業據原告提出寶島公證公司之公證報告及照片數幀附卷可稽。雖
        被告否認前開編號ＹＭＬＵ0000000號貨櫃之凹痕及破洞係其造成，
        並提出貨主於九十年八月六日領取貨櫃離開貨櫃場時簽收之貨櫃交接單，其
        上並未記載凹痕或破洞，以為證明。然該櫃於九十年八月六日自貨櫃場領出
        ，而依寶島公證公司編號ＺＩ０１－ＫＡＯ－０１９公證報告記載，該公司
        人員係於同日會同被保險人代表及船東之Ｐ&Ｉ代表人員檢驗貨，並拍照，
        是系爭貨櫃情狀，即係該貨櫃自貨櫃場領出當日之狀況。況且依照片所示其
        櫃壁破洞處已經生銹，而鐵製物品之生銹，非一日可成，此為眾所周知之事
        。基此，既然系爭貨櫃櫃壁之破洞已經生銹，足見該破洞並非於短期間內發
        生，更不可能於領櫃當日（九十年八月六日）發生，足證系爭貨櫃之破洞係
        於被告運送保管期間發生。
      至於其他七只貨櫃，其中二只除貨櫃外側底部有污泥外，櫃內底部亦有污泥
        ，且櫃內貨物底部溼損情形或自三公分至三十九公分不等，或僅有溼痕，顯
        見系爭貨物之損害已非單純受大水之滲透造成，更因縫隙致使污泥可以進入
        貨櫃內造成損害。又在此次運送置放於港區內之四十五只貨櫃中，僅八只貨
        櫃內之貨物受有損害，而依證人即於前開貨櫃場工作之鴻明公司員工高枝正
        到庭證稱：「重櫃放置時不高於三層，也不落單」等語，則依該原則，本件
        四十五只貨櫃至少有十五個貨櫃係置放於底層，而可能遭受大水滲透。再被
        告又未能提出當時廠區貨櫃置放位置表，以供本院判斷四十五只貨櫃擺放情
        形、相關地理位置，顯見四十五只貨櫃內，僅有八只貨櫃內之貨物受有損害
        已非單純淹水所造成。益見被告對於系爭貨物運送之堪載能力、保管並未盡
        到必要注意及處置之善良管理人注意義務。準此，被告自應對裝填於系爭貨
        櫃內貨物所受之濕損負賠償責任。
    (3)被告可否以海商法第六十九條第四款、第十二款、第十七款或民法第六百三十
      四條但書主張免責：
      被告抗辯系爭貨損係於卸載離船後置放於高雄港碼頭區域內，因潭美颱風侵
        襲而淹水受損，係屬不可抗力之事由。經查：
      a.系爭貨損發生時間，正值「潭美颱風」侵襲南台灣，交通部中央氣象局固於
        九十年七月十日發佈颱風警報，惟觀其颱風警報自第五報起至同年月十一日
        止之第十二報止，僅以「蘭嶼、綠島、台東、花蓮及恆春半島」為警戒區域
        ，並未提及高雄地區，直至第十三報「即將解除潭美颱風之陸上警報時」（
        即民國九十年七月十一日二十一時）始發布豪雨特報，並稱十一日零時至二
        十時止出現較大累積雨量地區為高雄市左營區２１０公厘、高雄市前鎮區１
        ６４公厘，嗣經該局高雄氣象站測得七月十一日高雄地區累積雨量達四百七
        十點五公釐，打破該站近四十年來之單日雨量紀錄，有交通部中央氣象局九
        十一年九月五日中象參字第九一○四七二七號函及所附之逐日逐時氣象資料
        ，暨九十一年十一月二十九日中象參字第九一○六三○五號函及所附之颱風
        警報第一報至第十三報資料可稽；再輔以前開公證報告所附之照片部分貨櫃
        外側有污泥或水痕，暨被告提出之報紙報導，顯見被告主張潭美颱風侵襲高
        雄地區所造成之雨量乃四十年來首見，造成貨櫃場積水為真實。由此益見一
        般人若已颱風警報發佈之內容預防潭美颱風之侵襲，所有防範措施亦無法抵
        禦潭美颱風之驚人雨量。是潭美颱風之侵襲對於運送人而言，係屬一不可抗
        力之天災，應堪認定。
      b.潭美颱風來襲造成之災害，對於運送人而言，係屬一無法以預先注意而規避
        之災害，已如前述，而證人高枝正固亦於本院證稱：該貨櫃場離港近，排水
        系統良好，且依相關作業規範放置貨櫃，受損貨櫃都是在底層等語，惟其對
        於本件四十五個貨櫃，且淹水部分應係底層，而何以只有八個貨櫃內貨物受
        損，則無法加以解釋。再被告又無法提出於同一情況下（天災），何以有些
        （底層）貨櫃內之貨物仍未受損，或當時貨櫃之置放（位置）、堆存、保管
        、堪載能力（如之前所述貨櫃已有破洞，且原告已舉證證明）等情形，以資
        證明其已先盡運送人之相當注意義務，或使其履行輔助人即鴻明公司已盡相
        當之注意義務，自難以有不可抗力之天災發生，即免除自己應先盡之義務而
        主張免責。
      被告又主張海商法第六十九條第十二款「包裝不固」之免責事由：
        按貨物包裝是否構成「包裝不固」，應依貨物在商業上之習慣包裝判斷之。
        若貨物之包裝符合同種類貨物在相同運輸條件下慣常使用之包裝，即可認定
        該包裝妥適，並不以抗拒運輸途中所可能遭遇之特殊危險而判定。經查系爭
        新聞紙係以防水牛皮紙包裝，聯合報及民生報公司此次進口之新聞紙共計九
        六七捲，濕損之部份只有一二四捲，有八五三捲之新聞紙未受損，亦即大部
        份之新聞紙捲皆未受損，且濕損之部位除紙捲底部外，亦有側面溼損，是尚
        難以系爭貨物受有溼損即認為係包裝不固所致。再被告亦未對系爭貨物應如
        何包裝始為妥適負舉證責任，自不得以貨物包裝不固為由，主張免責。
      綜上，被告不得主張前開天災、不可抗力、包裝不固及非因運送人或代理人
        之過失所致等事由免責。
（五）原告基於代位或債權讓與所得請求之賠償金額：
    (1)聯合報公司等受損金額為何：
      按「貨物損害之計算，依其在到達港於完好狀態下應有之價值，與其受損狀態
      之價值比較定之。」，海商法第一百三十八條定有明文。系爭受損貨物構成全
      損，已如前述，而依前開公證報告上所載溼損貨物總重為一一七八五四公斤（
       1685+7303+21857+21819+10416+21769+10467+22538=117854）,  是原告主張
      本件受損貨物重量為一○七三八七公斤，自可採信。再依台灣區造紙工業同業
      公會於九十一年九月十二日以紙字第二六五號函覆本院稱：「九十年七月份台
      灣區新聞紙之市價每公噸約為新台幣一萬九千四百元，廢紙市價每公斤約新台
      幣三．六至四元」等語，是若以廢紙每公斤價格為四元，即每公噸四千元計算
      （對於被告最有利之計算）。則完好之新聞紙與全損之新聞紙，每公噸差價一
      萬五千四百元（00000-0000=15400），是聯合報及民生報公司受損之金額為一
      百六十五萬三千七百六十元（15400x107.387=0000000.8，小數以下四捨五入
      ）。
    (2)原告已賠償聯合報及民生報公司一百五十萬七千八百三十九元，已如前述，是
      其依保險法第五十三條第一項或債權讓與規定，請求被告給付該數額，即屬有
      據。
五、綜上所述，被告為系爭貨物之運送人，系爭貨物於寄存於被告之履行輔助人鴻明
    公司所屬貨櫃場期間，雖因遭遇潭美颱美之不可抗力之天災致貨櫃場淹水，致部
    分貨物受有損害，惟系爭受損貨物所置放之貨櫃，或有凹痕、破洞，或有污泥入
    內，顯見運送人或其履行輔助人對於貨櫃之堪載能力，或對承運貨物之堆存、保
    管尚未盡必要之注意及處置，自難以有海商法第六十九條第四款、第十二款、第
    十七款及民法第六百三十四條但書之免責事由抗辯。又聯合報等公司既受有損害
    ，原告基於保險人之地位賠償其損害，並依保險法第五十三條第一項之規定，於
    給付賠償金額後，代位行使被保險人即該公司對於被告之權利，即為有理由。從
    而，原告依前開規定，請求被告給付壹佰伍拾萬零柒仟捌佰拾玖元及自起訴狀
    繕本送達被告之翌日即九十一年五月八日起至清償日止按年息百分之五計算之利
    息，即為有理由，應予准許。
六、兩造陳明願供擔保，聲請宣告假執行，或免為假執行，經核均無不合，爰分別酌
    定相當之擔保金額宣告之。
七、本件事證已臻明確，兩造其餘攻擊防禦方法，於判決結果不生影響，故不予一一
    論述，併此敘明。
八、結論：本件原告之訴為有理由，並依民事訴訟法第七十八條、第三百九十條第二
    項第三百九十二條，判決如主文。
中      華      民      國    九十二    年      五      月        八    日
                              臺灣高雄地法院民事第五庭
~B法      官  黃蕙芳
右為正本係照原本作成。
如對本判決上訴，須於判決送達後廿日內向本院提出上訴狀。
中      華      民      國    九十二    年      五      月        八    日
~B法院書記官  陳淑女


司法院資訊處製作；財團法人民間司法改革基金會備份。
